臺灣嘉義地方法院民事判決
109年度訴字第698號
原      告  財團法人中華福音道路德會


法定代理人  苗其華  


訴訟代理人  王秋滿律師
被      告  李雯苑即嘉義市私立恩光幼兒園


訴訟代理人  蕭敦仁律師
上列當事人間請求遷讓房屋事件，本院於民國110年12月2日言詞
辯論終結，判決如下：      
    主  文
原告之訴駁回。
訴訟費用由原告負擔。　　
    事實及理由
壹、程序方面
一、按幼兒教育及照顧法第3條第4項規定：「負責人：指教保服
    務機構依本法及其相關法規登記之名義人；其為法人者，指
    其董事長。」、第8條第1項規定：「直轄市、縣（市）、鄉
    （鎮、市）、直轄市山地原住民區、學校、法人、團體或個
    人，得興辦幼兒園；幼兒園應經直轄市、縣（市）主管機關
    許可設立，並於取得設立許可後，始得招收幼兒進行教保服
    務。」、幼兒園與其分班設立變更及管理辦法第3條第2項第
    1款規定：「非屬財團法人之私立幼兒園：私人設立未辦理
    財團法人登記之幼兒園。」、第6條第1項第2款規定：「私
    人申請設立非屬財團法人之私立幼兒園，應填具申請書，並
    檢具負責人國民身分證影本及最近三個月內核發之警察刑事
    紀錄證明。」本件嘉義市私立恩光幼兒園（下稱恩光幼兒園
    ），乃被告李雯苑擔任「負責人」，「私人」設立之未辦理
    財團法人登記之幼兒園，有幼兒園設立許可證書附卷可稽（
    見本院卷一第216頁），則恩光幼兒園係被告李雯苑依幼兒
    教育及照顧法、幼兒園與其分班設立變更及管理辦法等規定
    以個人名義設立並獨資經營之幼兒園，而恩光幼兒園本身並
    無權利能力，是有關恩光幼兒園權利義務關係之主體，仍應
    以獨資經營之自然人加以判斷。準此，被告李雯苑與其獨資
    經營之恩光幼兒園既屬一體，故被告當事人應列為被告李雯
    苑即恩光幼兒園。
二、次按當事人之法定代理人其代理權消滅者，訴訟程序在有法
    定代理人承受其訴訟以前當然停止。該條所定之承受訴訟人
    ，於得為承受時，應即為承受之聲明。民事訴訟法第170條
    、第175條第1項分別定有明文。查原告之法定代理人原為韋
    特明，於訴訟繫屬中變更為乙○○，原告於民國109年12月3日
    當庭以言詞方式聲明由乙○○承受訴訟（見本院卷一第159頁
    ），核與前揭規定相符，應予准許。
三、再按訴狀送達後，原告不得將原訴變更或追加他訴。但請求
    之基礎事實同一者、不甚礙被告之防禦及訴訟之終結者，不
    在此限。不變更訴訟標的，而補充或更正事實上或法律上之
    陳述者，非為訴之變更或追加。原告於判決確定前，得撤回
    訴之全部或一部。但被告已為本案之言詞辯論者，應得其同
    意。訴之撤回應以書狀為之。但於期日，得以言詞向法院或
    受命法官為之。以言詞所為訴之撤回，應記載於筆錄，如他
    造不在場，應將筆錄送達。訴之撤回，被告於期日到場，未
    為同意與否之表示者，自該期日起；其未於期日到場或係以
    書狀撤回者，自前項筆錄或撤回書狀送達之日起，10日內未
    提出異議者，視為同意撤回。民事訴訟法第255條第1項第2
    款、第7款、第256條、第262條分別定有明文。查：
  ㈠本件原告以丙○○為被告，聲明請求被告丙○○應將坐落嘉義市○
    區○○段○○段00地號土地（下稱22地號土地）上之門牌號碼嘉
    義市○區○○路00號、39-1號房屋（下稱39號、39-1號房屋）
    騰空，並遷讓返還原告。
  ㈡於110年2月4日，原告具狀追加李雯苑為被告，並變更、追加
    聲明為：1.被告丙○○、李雯苑應將39號、39-1號房屋騰空，
    並遷讓返還原告；2.被告李雯苑應將22地號土地上之門牌號
    碼嘉義市○區○○街00000號4樓之1房屋（下稱140-1號4樓之1
    房屋）騰空，並遷讓返還原告（見本院卷一第200至201頁）
    。
  ㈢於110年3月3日，原告具狀追加恩光幼兒園（其與被告李雯苑
    為一體，見上述）、趙冠霖、趙逎羿、丁○○、趙逎恆、趙賴
    艷芳為被告，並撤回對被告丙○○之起訴，且變更聲明為：⒈
    被告李雯苑即恩光幼兒園、趙冠霖、趙逎羿、丁○○、趙逎恆
    、趙賴艷芳應將39號房屋騰空，並遷讓返還原告；⒉被告被
    告李雯苑即恩光幼兒園應將39-1號等、140-1號4樓之1房屋
    騰空，並遷讓返還原告（見本院卷一第237至240頁）。
  ㈣於110年3月16日，原告當庭以言詞方式更正「被告趙逎羿、
    趙逎恆」為「被告趙迺羿、己○○」，並更正聲明第2項「39-
    1號等房屋」為「39-1號房屋」（見本院卷一第271至272頁
    ）。
  ㈤於110年9月2日，原告具狀撤回對被告戊○○○○○○、庚○○○○○○、
    丁○○、己○○、趙賴艷芳之起訴，並變更聲明為：被告應將39
    號、39-1號、140-1號4樓之1房屋騰空，並遷讓返還原告（
    見本院卷一第390至391頁）。
  ㈥經核，原告上開所為之變更、追加，揆諸前揭規定，並無不
    合；原告上開所為之撤回，亦經到庭被告同意（見本院卷一
    第272頁、第386至387頁），於法亦無不合；另原告所為之
    更正，補充或更正事實上或法律上之陳述者，非為訴之變更
    或追加，應予准許。
貳、實體方面
一、原告主張：
  ㈠22地號土地及其上39號、39-1號、140-1號4樓之1房屋均為原
    告所有，39號、39-1號房屋與140-1號4樓之1房屋為同一棟
    建物，並提供原告之地區教會施恩堂作為傳教使用，實際管
    理人為施恩堂牧師。39號、39-1號房屋於本件起訴時係由被
    告李雯苑即恩光幼兒園（前身為嘉義市私立恩光托兒所）占
    有使用中，然而恩光幼兒園並非原告之教產；另140-1號4樓
    之1房屋前雖經法院（本院108年度訴字第51號、臺灣高等法
    院臺南分院108年度上易字第287號）判決訴外人丙○○應騰空
    並遷讓返還原告確定，惟原告持該確定判決聲請強制執行（
    本院109年度司執字第17773號）後，始知140-1號4樓之1房
    屋現遭丙○○之配偶即被告占有使用中。故被告就39號、39-1
    號房屋、140-1號4樓之1房屋，均無合法占有權利。
　㈡被告雖提出84年6月1日同意書（下稱系爭同意書）及94年8月
    30日房屋借用契約（下稱系爭借用契約）為據，稱渠等為有
    權占有云云，惟原告否認之。首先，丙○○與訴外人甲○○同為
    原告第6屆董事會之董事，兩人關係匪淺，而甲○○於93年間
    起接任董事長後，旋即關閉原告在臺北市復興南路之辦公處
    所，並將原告所有文件資料攜至嘉義，更於辭任董事長及董
    事後，相關文件並未如實交接，故原告從未見過系爭同意書
    及系爭借用契約，該等文件恐係事後臨訟製作。其次，系爭
    同意書上雖蓋有原告及時任原告董事長即訴外人李壽林之印
    鑑印文即原告大小章，惟依原告於76年間向本院登記處申請
    之法人印鑑證明書以及原告提出之相關文件（如原告於77年
    間委由訴外人錢榮立辦理土地所有權狀、領取土地徵收補償
    金之委託書；原告於79年及80年間函覆臺北市政府民政局之
    函文；原告於81年間向臺北市稅捐稽徵處大安分處申請房屋
    現值證明書之申請書等）上之原告大小章觀之，顯與系爭同
    意書所使用者不符，系爭同意書之真正令人存疑。再者，自
    85年間起，原告之董事開始不法處分原告名下不動產，逐漸
    脫離原始捐助人即訴外人路德會美國米蘇里總會（下稱米蘇
    里總會）之指導及監督而自行運作，並陸續發生一連串弊端
    與司法糾紛，經米蘇里總會聲請變更原告組織暨捐助章程，
    增訂有關監事會之規定，業經臺灣高等法院94年度抗字第48
    0號裁定准許，並於94年7月11日確定在案，惟甲○○卻於94年
    8月30日與被告簽訂系爭借用契約，其中約定借用期間長達2
    0年，被告每月僅需奉獻新臺幣（下同）20,000元給施恩堂
    ，且借用期間有任何糾葛影響被告之使用，原告需負賠償責
    任等情，顯然失衡且顯係規避監事會之監督，甲○○復於94年
    10月27日同丙○○聲明辭任原告董事職務，則甲○○因前開裁定
    知悉即將辭任董事，而簽立系爭借用契約，根本是私相授受
    ，且於本件到庭所為之證詞均不可採。
  ㈢關於被告提出之原告與施恩堂簽立之84年10月30日協議書（
    下稱系爭協議書），原告並不爭執其真正。然被告一再稱原
    告迄未依原告總會決議內容輔導施恩堂設立財團法人云云，
    實則，臺灣高等法院臺南分院108年度上易字第287號判決認
    定「…上開決議係路德會總會之決議，而被上訴人（即原告
    ）於75年變更章程後已排除路德會總會對被上訴人指導、監
    督之權，故前開路德會總會代表大會決議中有關被上訴人於
    各區會成立財團法人後自動辦理過戶完畢之內容，能否拘束
    被上訴人，固非無疑」，是原告似無應遵循原告總會決議內
    容輔導施恩堂為財團法人之義務，更何況總會決議迄今已有
    20餘載，時空背景，已有不同，而丙○○、甲○○擔任原告董事
    期間，都無法輔導，於今又不斷以此指謫原告未遵循總會決
    議，恐非適當。
  ㈣被告雖提出施恩堂84年5月1日同意書、原告72年10月1日同意
    書及施恩堂72年12月7日同意書，惟原告均否認該等文書之
    真正，又該等同意書僅記載「…其上所有房舍（屋）借予乙
    方…」，並未記載借用物之具體門牌為何？又依原告提出之
    嘉義市○區○○段○○段0000○0000○號建物登記謄本所示，39號
    、39-1號房屋係於83年12月30日辦理建物所有權第一次登記
    ，且22地號土地上之房屋除39號、39-1號、140-1號4樓之1
    房屋外，尚有140-1號房屋之其他樓層及同址140-2號等房屋
    作為教會使用，顯與前開同意書有出入。此外，施恩堂並未
    依法設立登記為法人團體，無法人格，無法為意思表示及受
    意思表示，自無法為有效之法律行為，故以施恩堂名義出具
    之同意書並不生法律上之效力。
  ㈤原告就另案原審（臺灣高等法院臺南分院104年度上易字第35
    1號、本院104年度訴字第300號）即具狀爭執被告提出之捐
    助証明書、協議書等之真正，就另案判決不爭執事項記載為
    「上訴人曾於原法院97年度重訴字第80號與訴外人蔡佳莉之
    債務人異議之訴事件中將『上訴人曾於83年12月12日由當時
    董事長李壽林簽署捐助，並與當時嘉興堂代表甲○○牧師、林
    阿連牧師共同簽署協議書』列為不爭執事項。」之事實，被
    告稱原告主張前後不一，恐有誤會。另被告稱原告收回地區
    教會，並將地區教會房屋出租謀利云云，實則部分地區教會
    已停止運作或未正常運作，故而收回，出租方面所收租金係
    作為發展教會所需資金來源，絕非出租牟利。
  ㈥是以，被告就39號、39-1號、140-1號4樓之1房屋確無合法占
    有權利。倘若認系爭同意書、系爭借用契約得作為被告合法
    占有之依據，則該等文書之性質為使用借貸，被告雖有每月
    奉獻20,000元給施恩堂，惟並非使用房屋之對價，原告依法
    得終止使用借貸，爰以110年2月4日民事準備書㈠暨聲請調查
    證據狀作為終止借貸之意思表示。爰依民法第767條第1項規
    定，請求如訴之聲明所示。
  ㈦並聲明：
　  ⒈被告應將39號、39-1號、140-1號4樓之1房屋騰空，並遷讓
      返還原告。
　  ⒉訴訟費用由被告負擔。　　　
二、被告答辯略以：
  ㈠於72年12月7日，施恩堂基於開辦嘉義市私立恩光托兒所（下
    稱恩光托兒所）之用，同意由當時施恩堂牧師趙健之配偶即
    趙賴艷芳擔任創辦人及所長，於84年5月1日則由被告繼任所
    長，施恩堂並同意被告基於辦理恩光托兒所等相關教育事業
    ，得使用施恩堂所有土地房舍，並由被告自行負擔開辦費用
    及每月奉獻20,000元作為教會事工使用，其中39號、39-1號
    房屋內部並無可供居住之處。又於84年6月1日，原告同意被
    告基於辦理恩光托兒所等相關教育事業而使用22地號土地及
    其上房舍，並出具系爭同意書。
  ㈡米蘇里總會自43年間起在臺開始宣教工作，嗣由米蘇里總會
    及教友之捐贈，經中華福音道路會（總會）決議成立「財團
    法人臺灣省嘉義縣基督教中華福音道路德會」，並核准登記
    在案，該會於75年7月10日變更為「財團法人中華福音道路
    德會」（即原告），並經核准登記在案，故原告應隸屬於中
    華福音道路德會（總會）。而22地號土地上之房屋係經中華
    福音道路德會嘉義市施恩堂執事會提供予被告除作為教會使
    用外，其餘部分另供住居之用，足見施恩堂並非原告之內部
    組織，且原告、施恩堂及其他地區教會均應受中華福音道路
    德會之指導及監督。然因施恩堂並非法人團體，故原告與施
    恩堂於84年10月30日簽立系爭協議書，內容為依據75年9月7
    日第11屆第1次大會決議「完成組織後半年內應依法輔導各
    堂所之財團登記」承諾及79年6月13日第13屆第1次大會決議
    通過「各區會無條件成立自屬財團法人」案，積極輔導施恩
    堂成立財團法人落實地方教會自治，並承諾施恩堂未成立財
    團法人組織之前，為保障施恩堂權益自84年11月26日起將改
    建登記於法人名下原屬施恩堂所有22地號土地及其上9戶房
    舍，交由施恩堂代表人即執事會主席管理租賃使用，以自立
    自養方式維持聖工、發展教育、推展社會福利暨他項管理需
    用。由此可知，施恩堂已可無條件成立自屬財團法人，原告
    僅有積極輔導施恩堂成立財團法人之義務。
  ㈢於94年8月30日，原告同意將22地號土地及其上房屋借予被告
    辦理恩光托兒所及相關教育事業之用，期間至114年8月31日
    ，被告每月奉獻20,000元給施恩堂，甚同意被告使用期間不
    干涉其業務，原告並與被告簽立系爭借用契約。又22地號土
    地及其上房屋在原告依系爭協議書所載歸還施恩堂前，形式
    上係登記在原告名下，故為辦理托兒所及幼兒園所需之系爭
    同意書及系爭借用契約，當由原告名義出給，然因事實上22
    地號土地及其上房屋為施恩堂所有及實際管理使用，故亦應
    經施恩堂之同意。
  ㈣關於原告爭執系爭同意書及系爭借用契約所使用原告大小章
    部分。前者可參諸被告提出之原告捐助成立嘉興堂之捐助証
    明書及原告與嘉興堂間所為房屋土地管理租賃之協議書，均
    使用相同大小章（小章部分為李壽林），且原告曾於另案（
    臺灣高等法院臺南分院104年度上易字第351號）並不爭執；
    又參諸被告提出之原告與他人間合建契約書及原告提出之80
    年間函覆臺北市政府民政局之函文可知，原告平常對外使用
    之大小章，並非一致。後者大章部分與前揭文書相同，小章
    部分則為甲○○，且經甲○○到庭證述為證。是以，原告主張系
    爭同意書及系爭借用契約係偽造，明顯無稽，且原告於本件
    之主張，與先前另案之主張應前後一貫，不得事後任意翻異
    ，否則有違禁後言原則。
  ㈤甲○○於簽立系爭借用契約時，為原告董事長，並於簽立後近2
    個月始聲明辭任，其簽立時係依據之前原告同意恩光托兒所
    、幼兒園之使用，況依系爭協議書，施恩堂本得自行管理租
    賃使用22地號土地及其上房屋，故施恩堂同意由被告自94年
    起續使用20年，毫無不妥之處。又原告提及之臺灣高等法院
    94年度抗字第480號裁定確定後，於簽立系爭借用契約時，
    原告尚未完成監事會之設立，而原告原同意使用之期限屆至
    ，遂由甲○○在原告董事會決議通過後簽立，且系爭借用契約
    係依系爭協議書所為，非屬監事會監督之事項。恩光幼兒園
    原由施恩堂開辦，迄今一直落實教會教化、推廣教育工作，
    反觀原告收回之教會，非但將原隸屬之幼兒園停辦，並將之
    出租他用謀利。恩光幼兒園迄今已辦理約40年，如未經各單
    位同意如何能持續經營，經市政府立案，且為路德會全國僅
    存唯一幼兒園，原告卻為爭產竟將各界善意曲解，實毀教會
    形象。
  ㈥是以，依系爭同意書、系爭借用契約及系爭協議書所載，被
    告對於22地號土地上之房屋有合法使用之權利，且每月給付
    20,000元給施恩堂作為對價，若原告主張取消同意書及終止
    系爭借用契約，則有違誠信原則；又140-1號4樓之1房屋，
    乃被告負責恩光幼兒園及處理施恩堂教務，施恩堂執事會主
    席同意供被告居住使用。
  ㈦並聲明：
　  ⒈原告之訴駁回。
　  ⒉訴訟費用由原告負擔
三、本院之判斷：
  ㈠按所有人對於無權占有或侵奪其所有物者，得請求返還之。
    對於妨害其所有權者，得請求除去之。有妨害其所有權之虞
    者，得請求防止之。民法第767條第1項定有明文。又以無權
    占有為原因，請求返還所有物之訴，被告對原告就其物有所
    有權存在之事實無爭執，而僅以非無權占有為抗辯者，原告
    於被告無權占有之事實，無舉證責任。被告應就其取得占有
    ，係有正當權源之事實證明之。如不能證明，則應認原告之
    請求為有理由（最高法院72年度臺上字第1552號判決意旨參
    照）。查：
    ⒈22地號土地及其上39號、39-1號、140-1號4樓之1房屋均為
      原告所有，39號、39-1號、140-1號4樓之1房屋現為被告
      占用之事實，有土地、建物登記謄本、嘉義市政府財政稅
      務局房屋稅籍證明書附卷可稽（見本院卷一第13至17頁、
      第114、118、204頁），且被告自承39號、39-1號、140-1
      號4樓之1房屋為其占用等語（見本院卷一第387頁），堪
      信為真實。
    ⒉被告提出系爭同意書、系爭借用契約、系爭協議書、施恩
      堂84年5月1日同意書、原告72年10月1日同意書及施恩堂7
      2年12月7日同意書（見本院卷一第281至285頁、第422、4
      26、428頁）以證明其有權占用39號、39-1號、140-1號4
      樓之1房屋，然施恩堂並未依法設立登記為法人團體，無
      法人格，無法為意思表示及受意思表示，自無法為有效之
      法律行為，故以施恩堂名義出具之同意書並不生法律上之
      效力。且兩造既簽立系爭借用契約，而原告為39號、39-1
      號、140-1號4樓之1房屋之所有人，故兩造間權利義務關
      係即應以系爭借用契約為據。原告主張系爭借用契約非真
      正，且屬甲○○與被告間之私相授受云云，然系爭借用契約
      係經時任原告董事長之甲○○代表原告與被告所簽立之事實
      ，業經證人甲○○證述屬實（見本院卷二第8至13頁），則
      系爭借用契約既係原告代表人甲○○代表原告與被告所簽立
      ，即屬有效成立，是原告上開主張，並無可採。
　　⒊依兩造於94年8月30日訂立之系爭借用契約約定，原告同意
      將所有22地號土地及其上所有房屋借予被告為教會「推廣
      教育，服務社會人群」辦理恩光托兒所及相關教育事業之
      使用，借用期間自94年9月1日起至114年8月31日止，被告
      自行負擔開辦設備費及維護費用並每月奉獻20,000元于施
      恩堂教會，作為傳道人薪資費用等語（見本院卷一第283
      頁）。關於系爭借用契約之性質，原告主張為無償之使用
      借貸，被告抗辯其每月奉獻20,000元給施恩堂教會，有對
      價關係，並非使用借貸。按稱使用借貸者，謂當事人一方
      以物交付他方，而約定他方於無償使用後返還其物之契約
      。稱租賃者，謂當事人約定，一方以物租與他方使用收益
      ，他方支付租金之契約。前項租金，得以金錢或租賃物之
      孳息充之。民法第464條、第421條分別定有明文。以此，
      使用借貸與租賃之區別，乃前者為無償，而後者為有償。
      本件被告奉獻之對象係施恩堂教會，並非原告，且證人甲○○證稱：被告每月奉獻20,000元係其私人心願等語（見本
      院卷二第10頁），準此，兩造間訂立系爭借用契約時，並
      非以20,000元為使用土地房屋之代價，則兩造間系爭借用
      契約仍屬無償之使用借貸，即所謂附負擔之使用借貸，被
      告抗辯：系爭借用契約，並非使用借貸云云，並無可採。
　　⒋原告主張：倘若認系爭借用契約得作為被告合法占有之依
      據，原告已另有需要使用系爭房地，依民法第472條第1項
      第1款得終止使用借貸，爰以110年2月4日民事準備書㈠暨
      聲請調查證據狀作為終止借貸之意思表示云云。惟按貸與
      人因不可預知之情事，自己需用借用物者，得終止使用借
      貸契約，民法第472條第1款定有明文。所謂不可預知之情
      事，指在訂立使用借貸契約以後所發生之情事，而非訂立
      契約時所能預見者而言；所謂自己需用借用物，指貸與人
      有自己需用借用物之原因事實而言。本件原告一方面否認
      系爭借用契約之真正，一方面又主張終止系爭借用契約，
      然其就有何「因不可預知之情事，自己需用借用物」之「
      原因事實」，並未舉出任何事證以實其說，因此，原告依
      民法第472條第1項第1款規定終止兩造間之系爭借用契約
      ，不生合法終止之效力，則原告主張被告已無占有39號、
      39-1號、140-1號4樓之1房屋之正當權源云云，並無可採
      。
  ㈡綜上所述，被告係依現尚有效之系爭借用契約占有39號、39-
    1號、140-1號4樓之1房屋，自有正當權源，並非無權占有。
    從而，原告依民法第767條物上請求權之法律關係，請求被
    告應將39號、39-1號、140-1號4樓之1房屋騰空，並遷讓返
    還原告，為無理由，應予駁回。
四、本件事證已臻明確，兩造其餘攻擊防禦方法，經審核結果，
    均不足以影響判決結果，爰不一一論述，附此敘明。
五、訴訟費用之依據：民事訴訟法第78條。
中　　華　　民　　國　　110 　年　　12　　月　　16　　日
                          民一庭法　官　黃茂宏   
以上正本係照原本作成。
如對本判決上訴須於判決送達後20日內向本院提出上訴狀。 
如委任律師提起上訴者，應一併繳納上訴審裁判費。 
中　　華　　民　　國　　110 　年　　12　　月　　16　　日
                                書記官　官佳慧